【裁判字號】    97,保險,4
【裁判日期】    980616
【裁判案由】    給付保險金
【裁判全文】
臺灣嘉義地方法院民事判決               97年度保險字第4號
原      告  丁○○
            戊○○
            己○○
共      同
訴訟代理人  曾錦源律師
複  代理人  乙○○
被      告  明台產物保險股份有限公司
法定代理人  甲○○○
訴訟代理人  丙○○
上列當事人間給付保險金事件，本院於民國98年6月9日言詞辯論
終結，判決如下：
    主  文
被告應給付原告丁○○、戊○○、己○○新台幣貳萬陸仟元，及
自九十七年五月六日起至清償日止，按年息百分之十計算之利息
。
被告應給付原告戊○○新台幣壹佰萬元，及自九十七年五月六日
起至清償日止，按年息百分之十計算之利息。
訴訟費用由被告負擔。
本判決第一項於原告丁○○、戊○○、己○○以新臺幣玖仟元，
第二項於原告戊○○以新台幣參拾參萬元供擔保後，得假執行。
但被告如分別以新台幣貳萬陸仟元為原告丁○○、戊○○、己○○，以新台幣壹佰萬元為原告戊○○預供擔保，得免為假執行。
   事實及理由
壹、程序方面：
一、按當事人得以合意定第一審管轄法院；但以關於由一定法律
    關係而生之訴訟為限。民事訴訟法第24條第1項定有明文。
    查本件原告係依保險契約關係訴請被告給付保險金，而依「
    明台團體傷害保險單」基本條款第31條前段約定：「因本契
    約涉訟者，同意以要保人住所地地方法院為第一審管轄法院
    。」等語，而要保人即被保險人鄭來成之住所地為嘉義市，
    此有該保險單及戶籍謄本各1份在卷可稽，顯見兩造就系爭
    債務所生之爭執，已合意以本院為管轄法院，而本件又無專
    屬管轄之情形，則本院自有管轄權，合先敘明。
二、按訴狀送達後，原告不得將原訴變更或追加他訴，但請求之
    基礎事實同一、擴張或減縮應受判決事項之聲明者，不在此
    限，民事訴訟法第255條第1項第1、3款分別定有明文。本件
    原告起訴時訴之聲明為：「被告應給付原告等新台幣（下同
    ）1,026,000元，及自民國97年5月6日起至清償日止按年利
    率百分之10計算之遲延利息。」嗣因被告抗辯系爭保險契約
    指定受益人為原告戊○○，原告乃於97年11月3日以書狀更
    正聲明為：「被告應給付原告丁○○、戊○○、己○○
    26,000元，及自97年5月6日起至清償日止按年利率百分之10
    計算之遲延利息。被告應給付原告戊○○100萬元，及自97
    年5月6日起至清償日止按年利率百分之10計算之遲延利息。
    」。揆諸上開說明，其所為請求之基礎事實同一，且為更正
    聲明，於法並無不合，亦應准許。
貳、實體方面：
一、原告起訴主張：
(一)、原告3人之父親鄭來成生前以自己為被保險人，原告戊○○
    為受益人，向被告公司投保團體傷害保險，保險金額為1百
    萬元，意外住院給付每日為2千元。
(二)、被保險人鄭來成於96年11月30日21時45分許，騎乘車號
    G9H-253號重型機車，行經嘉義市北興陸橋時意外摔傷，被
    送至行政院衛生署嘉義醫院（以下稱署立嘉義醫院）診治，
    病名為「頭部外傷併腦震盪」，自96年11月30日至12月10日
    計住院11天。96年12月10日鄭來成出院後，下午3時40分許
    又在家中跌倒，後腦著地，次日鄭來成因頭暈現象加劇急診
    入住財團法人嘉義基督教醫院（以下稱嘉義基督教醫院），
    再隔日即96年12月12日病危離院，共住院2日，同日下午22
    時10分死亡。
(三)、原告等檢具相關資料向被告公司提出理賠申請（含意外住院
    13天26,000元及死亡給付100萬元），被告公司卻於97年5月
    6日以鄭來成非屬意外死亡為由回函表示拒賠。原告認為鄭
    來成當然是屬意外死亡，理由如下：
１、按系爭團體傷害保險基本條款第5條第1項、第6條分別規定
    「被保險人於本契約有效期間內，因遭受意外傷害事故，致
    其身體蒙受傷害而致殘廢或死亡時，本公司依照本契約的約
    定，給付保險金。」、「被保險人於本契約有效期間內遭受
    第5條約定的意外傷害事故，自意外傷害事故發生之日起180
    日以內致成死亡者，本公司按該被保險人保險金額給付身故
    保險金……」。被保險人鄭來成於96年11月30日遭受意外傷
    害事故，並於12日後之96年12月12日致成死亡，符合上述規
    定情形，被告公司自應理賠。
２、鄭來成之慢性阻塞性肺疾，並不足以令其在短短的12天內死
    亡。鄭來成於96年11月30日既能獨自騎乘機車，表示當時其
    身體並不存在其他足以致其死亡之病因，而車禍發生後，鄭
    來成卻在短短的12天內死亡，且這12天均在署立嘉義醫院及
    嘉義基督教醫院住院治療，依常理判斷，車禍與其死亡間，
    必存在有相當之因果關係。又鄭來成96年12月10日從署立嘉
    義醫院出院之當日下午於家中跌倒，後腦遭受撞擊，此意外
    事故或與其先前車禍腦傷產生加乘作用、或本身即屬獨立事
    故，均造成鄭來成死亡之結果，當然屬意外。
３、死亡證明書上記載鄭來成之死因為敗血性休克，指的是導致
    鄭來成死亡最後之生理狀態為敗血性休克，但鄭來成死亡之
    原因是顱內出血等，而顱內出血的原因來自96年11月30日之
    車禍或96年12月10日之跌倒或兩者加乘。鄭來成之顱內出血
    ，縱非直接且單獨致其死亡之原因，而只是間接與併發之致
    死因素，仍然無礙於其符合意外傷害、意外死亡的定義。
４、原告等向嘉義基督教醫院申請鄭來成之電腦斷層資料時，醫
    師陳世翰告知謂鄭來成因車禍所受腦傷與其後來之死亡有絕
    對因果關係。
５、依台灣大學醫學院附設醫院（以下稱台大醫院）鑑定結果，
    亦認：鄭來成之死亡原因與13天前之車禍無直接相關，但可
    能有間接相關。
６、綜上，被保險人鄭來成若非因車禍受傷，原有之疾病斷不會
    在事故發生12天後令其死亡；故車禍受傷直接或間接導致其
    死亡；車禍受傷與死亡結果間存有因果關係。
(四)、鄭來成因96年11月30日之車禍及96年12月10日之跌倒，分別
    入住署立嘉義醫院及嘉義基督教醫院各11天及2天，依照系
    爭保險契約約定，被告公司每日應給付2,000元之「意外住
    院日額給付」，合計共26,000元。住院給付部分為被保險人
    鄭來成生前即得領取，應作為其遺產，鄭來成死亡時並無配
    偶，第一順位繼承人為其子女即原告丁○○、戊○○、己○○，故由原告3人共同請求。又系爭保險契約受益人即原告
    戊○○得請求被保險人鄭來成之意外身故保險金100萬元。
    原告雖無法舉證申請理賠日為何，然被告公司係於97年5 月
    6日回函表示拒賠（在原告申請理賠後超過15日），故以該
    日起算百分之10之遲延利息。
(五)、並聲明：除供擔保金額外，如主文第1、2項所示。
二、被告則抗辯以：
(一)、被保險人鄭來成所投保被告團體傷害保險承保範圍：係指因
    遭受意外事故，致其身體蒙受傷害而致殘廢或死亡時，依照
    契約給付保險金。本案原告等曾向財團法人保險事業發展中
    心申訴調處委員會申請調處，經該委員會之醫療委員審視相
    關資料後，函覆略以：「…被保險人主要死因為敗血症，造
    成敗血症之原因為慢性阻塞性肺病導致之肺部感染…，換言
    之，被保險人之死亡與本次車禍意外事故並未具因果關係，
    主要源自於被保險人本身之疾病。」嘉義基督教醫院死亡證
    明書亦記載身故原因為「敗血性休克」，且死亡原因記載為
    「病死」，故應屬一般疾病引起之死亡結果，並非被告保單
    承保之範圍。
(二)、依嘉義署立醫院97年11月18日函文所示：當時之醫師檢視後
    因鄭來成本身即有高血壓性心臟病、糖尿病及慢性阻塞肺病
    等方面宿疾，於急診留觀期間，急診醫師發現病人喘息，呼
    吸困難，判斷係內科宿疾發作，故給予收至內科病房住院治
    療等情。又依原告所提出之署立嘉義醫院96年12月10日診斷
    證明書亦稱：被保險人擦傷部分並未有感染之現象，足證被
    保險人確係因自身之疾病而住院等語。再參酌，嘉義市警察
    局交通事故調查報告表記載，G9H-253號機車係疲勞（患病
    ）駕駛失控而撞及快慢車道分隔島而肇事。則被保險人鄭來
    成雖因騎車發生交通事故頭部及四肢多處擦傷，但意識清楚
    ，無任何神經系統異常現象，住院期間主要治療目的在控制
    慢性阻塞性肺病之急性發作及糖尿病，與本件交通事故無涉
    ，或者不需住院長達11天之久，第2次住院主要係因敗血性
    休克所引起，與保險條款理賠要件不符。
(三)、台大醫院98年5月7日回函係以「無當時白血球及C-反應蛋白
    （CPR）之數值可供佐證」才推測以「…一般慢性阻塞性肺
    病急性惡化時，很少引發金黃色葡萄球菌…有多年糖尿病史
    …有可能較不明顯或較遲緩」；「…騎車或摔倒後多處傷口
    感染，有可能為敗血症…可能有間接相關。」參照當時負責
    診治被保險人之嘉義基督教醫院回函亦稱：「敗血症病菌的
    來源是否與車禍相關，則無法確定。」足見，台大醫院鑑定
    結果尚非即可確定被保險人之死亡係意外事故所造成。
(四)、被保險人鄭來成醫護記錄記載：「受害人自訴有喝酒騎機車
    …全身酒味，口中喃喃自語一直唱歌…」等情，請查明是否
    有保單條款第21條第1項第3款除外不保之情形。
(五)、並聲明：請求駁回原告之訴及假執行之聲請，如受不利判決
    ，願供擔保請准宣告免為假執行。
三、兩造不爭執事項：
(一)、鄭來成向被告投保「明台團體傷害保險」（保單號碼：
    080496GLG14016號），保險期間自96年3月5日起至97年3月5
    日止，依約被保險人意外身故或殘廢之險金額為最高100萬
    元，意外住院日額給付為2,000元（以90天為上限），並以
    原告戊○○為受益人。
(二)、鄭來成於系爭保險契約有效期間內之96年11月30日因故入署
    立嘉義醫院住院治療11日，又於96年12月11日因故送往嘉義
    基督教醫院住院治療2日，於同年月12日下午22時10分急救
    無效後死亡。
(三)、原告丁○○、戊○○、己○○為被保險人鄭來成之法定繼承
    人。
(四)、原告備齊相關資料向被告申請理賠，請求給付上開身故保險
    金100萬元，及住院給付26,000元，原告於97年5月6日以個
    理字第9700091號函覆原告以鄭來成死亡乙案，不符合保險
    契約之規定，拒絕理賠。
四、本案之爭點乃：被保險人鄭來成是否因意外傷害事故致住院
    及死亡？被保險人鄭來成是否酒後騎乘機車，而有契約第21
    條第1項第3款除外責任之情形？分述如下：
(一)、按意外傷害保險乃相對於健康保險，健康保險係承保疾病所
    致之損失，而意外傷害保險則在承保意外傷害所致之損失。
    人之傷害或死亡之原因，其一來自內在原因，另一則為外在
    事故（意外事故）。內在原因所致之傷害或死亡，係指被保
    險人因罹犯疾病、器官老化衰竭等身體內部因素所致之傷害
    或死亡；至外來事故，則係指內在原因以外之一切事故而言
    ，其事故之發生為外來性、偶然性，而不可預見，除保險契
    約另有特約不保之事項外，意外事故均屬意外傷害保險所承
    保範圍（最高法院93年度臺上字第2468號判決意旨參照）。
(二)、又財政部為解決爭議多時之意外傷害範圍，業經於85年修訂
    頒佈「傷害保險單示範條款」，修訂意外傷害保險範圍，將
    原條文中「並以此意外傷害事故為直接且單獨原因」文字刪
    除，而將意外傷害事故定義範圍更廣，而達於「指非由疾病
    引起之外來突發事故」，上開示範條款與系爭團體傷害保險
    基本條款第5條第2項規定相同。更可明確認定倘非因被保險
    人本身疾病所引致之外來突發事故，無論係直接或間接，造
    成身體蒙受傷害而致殘廢或死亡時，均屬意外傷害保險範圍
    至明。
(三)、又按，保險契約皆為定型化契約，被保險人鮮有依其要求變
    更契約約定之餘地；因社會之變遷，保險市場之競爭，各類
    保險推陳出新，故於保險契約之解釋，應本諸保險之本質及
    機能為探求，並應注意誠信原則之適用，如有疑義時，以作
    有利於被險人之解釋為原則（保險法第54條第2項參照），
    以免保險人變相限縮其保險範圍，逃避應負之契約責任，獲
    取不當之保險利益，致喪失保險應有之功能，及影響保險市
    場之正常發展。故系爭契約條款，自應為有利於被保險人之
    解釋，認意外傷害，係指非由疾病引起之外來突發事故所致
    ，並不以意外傷害事故為直接且單獨之原因為必要。
(四)、本件被保險人鄭來成乃因車禍傷口引發金黃色葡萄球菌感染
    之敗血症休克，呼吸衰竭導致心臟功能惡化，併發心室心律
    不整死亡，96年11月30日之車禍意外事故，為死亡結果之間
    接原因。茲說明如下：
１、被保險人鄭來成於96年11月30日因車禍受有右臉擦傷、右手
    及右前臂擦傷，右大腿、右膝蓋及右小腿擦傷，及右膝挫傷
    等傷害，入署立嘉義醫院住院治療，於同年12月10出院乙節
    ，有嘉義市警察局97年11月12日嘉市警交字第0970009604號
    函附交通事故現場圖、交通事故調查報告表、交通事故調查
    報告紀錄表各1份、現場照片4張、署立嘉義醫院診斷證明書
    及該院97年11月18日嘉醫歷字第0970006718號函在卷可參。
２、被保險人於96年12月10日自署立嘉義醫院出院後，於翌日再
    因「高燒、敗血性休克」入嘉義基督醫院治療，同年12月12
    日因「敗血性休克」死亡等情，有嘉義基督教醫院97年10
    月22日嘉基醫字第971000199號函、該院死亡證明書之記載
    可參。本院囑託台大醫院就被保險人死因鑑定後，該院以98
    年1月21日校附醫秘字第0980900167號鑑定回函載明：「…
    三、(一)鄭君96年8月已有心肌梗塞病史。96年12月11日被送
    至醫院時可能因敗血症休克，呼吸衰竭導致心臟功能惡化，
    併發心室心律不整且急救無效而死亡。因此導致鄭君直接死
    因為心律不整併心因性休克」等情。是被保險人乃因敗血症
    休克，併發心室心律不整死亡乙節，可以認定。
３、台大醫院並於上開鑑定回函中表示：「…三、(二)鄭君因車禍
    摔車致身體多處擦傷，又其原有糖尿病病史，此類病患容易
    傷口造成感染，併發革蘭氏陽性菌血症（急診處因發燒進行
    之血液培養，證實為『金黃色葡萄球菌』，參同函二、(五)第
    7 至8行），導致敗血性。雖鄭君車禍後住院11日（96年11
    月30日至12月10日）期間無發燒且血壓穩定、出院時意識清
    楚、精神佳、生命徵象穩定，並無嚴重感染之證據。惟鄭君
    罹患糖尿病多年且血糖控制不佳，遇細菌感染時發燒與白血
    球反應係有可能較不明顯或較為遲緩，故無法排除其於住院
    期間已發生感染之可能，而此感染，係有可能成為敗血症與
    心室心律不整之誘因。(三)…但其腦出血是當時車禍引起之遲
    發性出血；另外頭部收傷後，因其活動能力減少、免疫力下
    降、壓力等因素，不少病人會有肺炎等併發症，或使原本潛
    在的內科疾病惡化現象（如心肺疾病、高血壓、糖尿病等）
    ，因而引起死亡者不在少數。」等情。可見被保險人係因身
    體多處擦傷，造成金黃色葡萄球菌感染而引發敗血症。
４、被告提出之財團法人保險事故發展中心97年7月23日保調字
    第0970001177號函（第3頁）雖載明：「…被保險人主要死
    因為敗血症，造成敗血症之原因為慢性阻塞性肺病導致之肺
    部感染」云云。然經本院再請台大醫院針對「鄭來成敗血病
    之成因？」表示意見後，該院以98年5月7日校附醫秘字第
    0980901812號函覆稱：「二、(一)…一般慢性阻塞性肺病急性
    惡化時，很少引發金黃色葡萄球菌之敗血症；對有多年糖尿
    病史與血糖控制不佳之病患而言，車禍多處擦傷為導致此類
    細菌感染較合理之解釋。鄭先生（誤載為「陳先生」）有多
    年糖尿病史，遇細菌感染時，發燒及白血球反應有可能較不
    明顯或較遲緩。」等語。財團法人保險事故發展未對慢性阻
    塞性肺病導致敗血症之成因加以說明，亦未考量被保險人乃
    因金黃色葡萄球菌感染導致敗血症，本院認應以台大醫院之
    鑑定意見較為可採。是本案引起敗血症之金黃色葡萄球菌，
    乃因車禍傷口感染所致乙節，亦可認定。
５、綜上，被保險人鄭來成乃因車禍多處傷口，導致金黃色葡萄
    球菌感染，因而引發敗血症，96年12月11日送入嘉義基督教
    醫院急救過程中，因敗血性休克及本身心臟問題（有心肌梗
    塞病史），呼吸衰竭導致心臟功能惡化，併發心室心律不整
    死亡等情，均堪認定。
(五)、又依嘉義基督教醫院97年10月22日嘉基醫字第971000199號
    函所示：「病患鄭來成於96年12月11日之電腦斷層顯示有腦
    出血，其大小約3.6*2.1*3公分，以病人的臨床狀況，這樣
    的出血並不需開刀，病患鄭來成死亡的原因為敗血性休克」
    等情；及台大醫院98年1月21日上開回函覆稱：「二、(四)…
    腦部電腦斷層顯示左額腦有一腦內血塊（3.6*3*2.1公分）
    因不至於造成生命危險，故當時神經外科建議採保守療法。
    ……三、(三)96年12月11日鄭君再度被送至急診時意識清醒，
    頭部電腦斷層並無明顯造成腦部壓迫或腦壓過高之出血，故
    直接死因並非顱內出血。」等語，原告主張被保險人因顱內
    出血導致死亡云云，顯有誤會，附此敘明。
(六)、本院認為若意外傷害事故之發生與疾病雖有關聯，惟該疾病
    之本身並不會直接導致死亡，而係其他外在因素所致死亡，
    仍應認為係保險契約條款所稱之意外傷害事故。本件被保險
    人雖因本身有糖尿病病史，導致傷口容易造成感染，然若非
    因96年11月30日之車禍事故受有身體多處挫、擦傷，以被保
    險人自身之疾病，不至於造成在97年12月12日死亡之結果。
    而意外傷害事故無須為死亡結果之直接且單獨原因，已如前
    述。被保險人因車禍事故受傷導致金黃色葡萄球菌感染之敗
    血症，進而引發敗血性休克死亡，車禍之傷口感染，為其死
    亡原因之一；被保險人之車禍意外事故與其死亡結果間具有
    相當之因果關係；被保險人係因意外事故住院13日等情，均
    堪認定。從而，被保險人因意外傷害事故而致住院、死亡，
    屬系爭保險之承保範圍。
(七)、被告雖抗辯被保險人鄭來成為酒後騎乘機車，有保險契約第
    21條第1項第3款除外責任之情形云云，然該條款係約定：「
    …三、被保險人飲酒後駕（騎）車，其吐氣或血液所含酒精
    濃度超過道路交通法令規定標準者。」，依被告提出之護理
    記錄，僅係記載「全身酒味」，無法證明被保險人吐氣或血
    液所含酒精濃度有超過道路交通法令規定標準之情形，且經
    本院向署立嘉義醫院函查，該院以97年11月18日嘉醫歷字第
    0970006718號函覆稱：「無酒測值」等語，是尚乏證據證明
    有被告所指除外責任之情形，被告此部分抗辯，並不可採。
五、綜上所述，原告主張被保險人鄭來成因外來突發之意外事故
    住院、死亡等情為可採取，而被保險人於系爭保約有效期間
    內死亡，原告戊○○為受益人，原告丁○○、戊○○、己○○則為被保險人繼承人。故原告丁○○、戊○○、己○○請
    求被告給付每日2,000元，共13日之住院給付26,000元、原
    告戊○○請求被告給付死亡保險金100萬元，均屬有據。
六、末按，保險人應於要保人或被保險人交齊證明文件後，於約
    定期限內給付賠償金額。無約定期限者，應於接到通知後15
    日內給付之，保險法第34條定有明文。再依被告公司之團體
    傷害保險基本條款第17條第2項規定「本公司應於收齊前項
    文件後15日內給付之。但因可歸責於本公司之事由致未前述
    約定期間內為給付者，應按年利1分加計利息給付」。查原
    告主張被告於97年5月6日回函拒絕理賠，斯時已超過申請理
    賠日加計15日之時間（因原告無法舉證申請理賠日，故請求
    以被告公司回函拒絕理賠日為準），被告對此日期並未爭執
    。從而原告丁○○、戊○○、己○○請求被告給付26,000元
    、原告戊○○請求被告給付100萬元，及均自97年5月6日起
    至清償日止按年息百分之10計算之利息，為有理由，應予准
    許。
參、兩造陳明願供擔保請准宣告假執行或免假執行，經核無不合
    ，爰分別酌定相當之擔保金額准許之。
肆、本案事證已臻明確，兩造其餘主張陳述及所提之證據，均不
    影響本案判決，毋庸再予審酌，附此敘明。
伍、據上論結，本件原告之訴為有理由，依民事訴訟法第78條、
    第390條第2項、第392條第2項，判決如主文。
中    華    民    國    98    年    6    月    16    日
                  民二庭法  官  洪嘉蘭
以上正本係照原本作成
如對本判決上訴須於判決送達後20日內向本院提出上訴狀
中    華    民    國    98    年    6    月    16    日
                        書記官  陳昭煌


司法院資訊處製作；財團法人民間司法改革基金會備份。
